臺灣臺南地方法院刑事判決
110年度訴字第272號
公  訴  人  臺灣臺南地方檢察署檢察官
被      告  陳政廷



選任辯護人  郭群裕律師
            黃毓棋律師(法扶律師)
上列被告因違反毒品危害防制條例案件，經檢察官提起公訴（10
9年度偵字第16686號、110年度偵字第2094號），本院判決如下
：
    主  文
陳政廷犯製造第二級毒品罪，處有期徒刑貳年拾月。扣案如附表
編號9、11、15、17所示之物（含包裝袋）均沒收銷燬之；如附
表編號1至8、10、12至14、16、18至23、26至28、30至34所示之
物均沒收之。
    事  實
一、陳政廷明知大麻屬毒品危害防制條例第2條第2項第2款所列
    管之第二級毒品，不得非法製造、持有，而大麻種子雖非第
    二級毒品，惟係毒品危害防制條例禁止持有、意圖供製造大
    麻之用而栽種之物品，竟基於製造第二級毒品大麻之單一犯
    意，於民國108年12月間某日，在臺南市安南區長和路一段1
    巷河堤道路旁，以新臺幣（下同）1萬元之代價向真實姓名
    年籍不詳之人購買大麻種子8顆，並另購得栽種大麻之相關
    器具、土壤、盆栽、肥料等物，自109年2月中旬某日起，以
    其臺南市○○區○○路000巷00號之44住處作為栽種大麻作物場
    所，將購入之大麻種子泡水，待種子發芽後，將種子移置於
    裝有培養土之紙杯中，待大麻植株成型後，再移植到盆栽中
    ，並控制光線、溫度、濕度，期間定期施以水分及營養劑照
    護至其中3株大麻植株開花後，以人工方式裁剪大麻成株之
    葉片及花朵，並吊掛在室內以除濕機蔭乾，使大麻枝葉及大
    麻花乾燥，完成製程達易於施用之程度。嗣於109年9月7日
    上午7時20分許，為警持本院核發之搜索票前往陳政廷上開
    住處搜索，並扣得如附表所示之物，因而查獲。
二、案經內政部警政署保安警察第三總隊第一大隊移送臺灣臺南
    地方檢察署檢察官偵查起訴。
    理  由
壹、程序部分：
    本判決所引用之非供述證據，並無證據證明係公務員違背法
    定程序所取得，亦無顯有不可信之情況，檢察官、被告陳政
    廷及其辯護人於本院提示時亦均未爭執證據能力，自均得作
    為本判決之證據。
貳、實體部分：
一、認定犯罪事實所憑之證據及理由：
    上開犯罪事實，業據被告於警詢、偵訊、本院準備程序及審
    理時均坦承不諱（警卷第1-1至1-10頁，偵卷一第73至77頁
    、109至110頁，本院卷第69至75頁、188頁、197頁），且有
    被告手機翻拍照片11張、本院109年度聲搜字第989號搜索票
    暨附件、搜索同意書、保安警察第三總隊第一大隊搜索、扣
    押筆錄、扣押物品目錄表、臺南市政府警察局現場勘察採證
    報告暨附件、勘察採證同意書、扣押物品照片63張等在卷可
    參（警卷第1-11至1-17頁、2-1至2-3頁、3-1至3-8頁、7-1
    至7-68頁，偵卷一第45頁、49至64頁、91至92頁、97至101
    頁、115至123頁），並有附表各編號所示之物扣案可憑。又
    扣案如附表編號1、3、9、11、15、17所示之物經送法務部
    調查局鑑定結果：㈠送驗植株檢品4株（原編號1-1），經檢
    視葉片外觀均具大麻特徵，隨機抽樣2株檢驗均含第二級第2
    4項毒品大麻成分。㈡送驗植株檢品1株（原編號2-1）經檢驗
    含第二級第24項毒品大麻成分。㈢送驗煙草檢品1包（原編號
    7-1）經檢驗含第二級第24項毒品大麻成分，淨重18.11公克
    （驗餘淨重18.02公克）。㈣送驗煙草檢品3包（原編號2-7，
    3-1，8）經檢驗均含第二級第24項毒品大麻成分，合計淨重
    146.81公克（驗餘淨重146.76公克），此有法務部調查局濫
    用藥物實驗室109年10月29日調科壹字第10923017820號鑑定
    書附卷可憑（警卷第6-1至6-2頁），堪認被告前開任意性自
    白與事實相符，堪值採信。綜上，本件事證明確，被告上開
    犯行，洵堪認定。
二、論罪科刑：
㈠、按毒品危害防制條例第4條製造毒品罪之「製造」，係指就原
    料、元素予以加工，使成具有特定功效之成品者而言，除將
    非屬毒品之原料加以化合而成毒品外，尚包括將原含有毒品
    物質之物，予以加工改製成適合施用之毒品情形在內。毒品
    危害防制條例第2條第2項第2款所列之第二級毒品大麻，係
    指長成之大麻植株之花、葉、嫩莖，經乾燥後適合於施用之
    製品而言。故對大麻植株之花、葉、嫩莖，以人工方式予以
    摘取、蒐集、清理後，再利用人為、天然力或機器設備等方
    法，以風乾、陰乾、曝曬或烘乾等方式，使之乾燥，亦即以
    人為方式加工施以助力，使之達於易於施用之程度，自屬製
    造大麻毒品之行為（最高法院102年度台上字第2465號判決
    意旨參照）。查被告除栽種大麻，使之發芽、成株、開花外
    ，尚持剪刀裁剪大麻花、大麻葉，將之吊掛蔭乾等情，此據
    被告於警詢及偵訊時供述在卷（警卷第1-6頁，偵卷一第73
    至77頁），堪認被告對於栽種長成之大麻植株之花、葉，係
    以人工方式摘取、風乾，使之達於易於施用之程度，自該當
    製造大麻毒品之行為。又扣案如附表編號1、3、9、11、15
    、17所示之大麻植株、大麻葉、烘乾大麻，經送驗結果，均
    檢出含有第二級毒品大麻成分，已如前述，再參以被告於偵
    查中供稱：其曾施用附表編號3大麻植株修剪下來的碎葉等
    語（偵卷一第77頁），足見被告以前揭人工方式摘取、風乾
    之大麻葉，已達可供助燃施用之程度，自屬製造第二級毒品
    既遂之行為。是核被告所為，係犯毒品危害防制條例第4條
    第2項之製造第二級毒品罪。
㈡、被告製造第二級毒品大麻之前，持有大麻種子、意圖製造而
    栽種大麻之階段行為，及製造第二級毒品大麻之後，持有大
    麻之低度行為，均為製造第二級毒品大麻之高度行為所吸收
    ，不另論罪。
㈢、被告自109年2月中旬某日起迄109年9月7日上午7時20分許為
    警查獲時止，在其住處接續栽種大麻，並製造完成烘乾之大
    麻，係基於同一犯意下所為接續行為，各行為間之獨立性極
    為薄弱，依一般社會健全概念，在時間差距上難以強行分開
    ，在刑法評價上，以視為數個舉動之接續施行，合為包括之
    一行為予以評價，較為合理，應論以接續犯一罪。
㈣、又按犯罪之行為，有一經著手，即已完成者，例如學理上所
    稱之即成犯；亦有著手之後，尚待發生結果，為不同之評價
    者，例如加重結果犯、結果犯；而犯罪之實行，學理上有接
    續犯、繼續犯、集合犯、吸收犯、結合犯、連續犯、牽連犯
    、想像競合犯等分類，前5種為實質上一罪，後3者屬裁判上
    一罪，因均僅給予一罪之刑罰評價，故其行為之時間認定，
    當自著手之初，持續至行為終了，並延伸至結果發生為止，
    倘上揭犯罪時間適逢法律修正，跨越新、舊法，而其中部分
    作為，或結果發生，已在新法施行之後，應即適用新規定，
    不生依刑法第2條比較新、舊法而為有利適用之問題（最高
    法院100年度台上字第5119號判決要旨參照）。被告自109年
    2月中旬某日起迄109年9月7日上午7時20分許遭查獲止，所
    為前揭栽種、採收、蔭乾、儲存之製造第二級毒品行為，屬
    於接續犯之實質上一罪關係，是縱毒品危害防制條例第4條
    於109年1月15日修正，並於同年7月15日施行，揆諸前開說
    明，應直接適用109年1月15日修正後之毒品危害防制條例第
    4條第2項規定，不生新舊法比較之問題，併此敘明。
㈤、刑之減輕事由：
1 、按毒品危害防制條例第17條第2項規定，犯第4條至第8條之
    罪於偵查及歷次審判中均自白者，減輕其刑。查被告就本案
    製造第二級毒品之犯行，於警詢、檢察官偵查及本院審理中
    均坦承犯行，已如前述，應依毒品危害防制條例第17條第2
    項之規定，減輕其刑。
2 、按毒品危害防制條例第4條第2項規定：「製造、運輸、販賣
    第二級毒品者，處無期徒刑或10年以上有期徒刑，得併科新
    臺幣1,500萬元以下罰金」，然同為製造第二級毒品之人，
    其原因動機不一，犯罪情節未必盡同，或有大量製造供販賣
    者，或小幅栽種僅吸毒者友儕間互通有無者，甚或僅止供己
    施用者亦有之，其製造行為所造成危害社會之程度自屬有異
    ，法律科處此類犯罪，所設之法定本刑卻同為「處10年以上
    有期徒刑」，不可謂不重。於此情形，倘依其情狀處以相當
    之徒刑，即足以懲儆，並可達防衛社會之目的者，自非不可
    依客觀之犯行與主觀之惡性二者加以考量其情狀，是否有可
    憫恕之處，適用刑法第59條之規定酌量減輕其刑，期使個案
    裁判之量刑能斟酌至當，符合比例原則。查被告製造第二級
    毒品之犯行，固屬不該，惟被告確實自106年4月起即至王盈
    彬精神科診所就診，經診斷罹有焦慮症，並於108年9月起改
    至心永康身心精神科診所就診，經診斷為輕鬱症、注意力缺
    失過動疾患、未明示型泛焦慮症，此有上開診所函覆之病歷
    資料及藥物明細在卷可參（本院卷第81至115頁），且本案
    為警查扣附表編號24、25之物，據被告供稱係施用大麻所用
    ，則客觀上自不能排除被告係為取代精神用藥始製造大麻供
    己施用之犯罪動機；再者，被告製造大麻數量固非微少，然
    亦非甚鉅，與商業大量種植者仍屬有別，且其未將大麻成品
    販賣或轉讓他人，對社會治安及國民健康之危害明顯較小；
    復斟酌被告犯後業已坦承犯行，依被告之前揭犯罪情狀，若
    處以上開經減輕後之法定最低度刑仍達有期徒刑5年，猶嫌
    過重，在客觀上足以引起一般人之同情，情節尚堪憫恕，爰
    就被告製造第二級毒品之犯行，依刑法第59條規定，減輕其
    刑，並依刑法第70條之規定遞減之。   
3 、至辯護人雖主張依毒品危害防制條例第17條第3項規定之立
    法理由，可知運輸毒品者如僅自行施用，顯不符合罪刑均衡
    原則，故規定此情形可減輕其刑，而本案被告係為供自己施
    用而製造毒品，與前開規定之立法理由考量之情事相同，應
    類推適用該條規定，對被告減輕其刑等語。
⑴、惟按類推適用，係本諸「相同事物應作相同處理」之憲法上
    平等原則，於法律漏洞發生時，比附援用相類法規，以資填
    補，在罪刑法定原則之下，並不限制對行為人有利之類推適
    用。惟憲法第7 條保障之平等權，並非禁止任何差別待遇，
    立法與相關機關基於憲法之價值體系及立法目的，自得斟酌
    規範事物性質之差異而為合理差別待遇。法規範是否符合平
    等原則之要求，應視該法規範所以為差別待遇之目的是否合
    憲，及其所採取之分類與規範目的之達成間，是否存有一定
    程度之關聯性而定（司法院釋字第682 號、第750 號、第76
    8 號及第788 號等解釋參照）。倘立法者基於立法政策或有
    意省略所形成之法規範差別待遇，其目的係為追求正當公益
    ，且所採手段與目的之達成間具合理關聯，並未違反平等原
    則，即不能認為有法律漏洞存在，自無逾越立法意旨，任予
    類推適用之餘地。
⑵、毒品危害防制條例第17條第3 項明定：「被告因供自己施用
    而犯（同條例）第四條之運輸毒品罪，且情節輕微者，得減
    輕其刑。」，而未包括因供自己施用而犯同條之製造毒品罪
    之情形，固生差別待遇。惟就何種犯罪及何種情狀得否減輕
    其刑，為刑事政策之選擇，原則上屬立法形成自由之範疇。
    上開減刑規定係以「供自己施用」，且「情節輕微」作為「
    運輸」毒品罪裁量減輕其刑之要件。其立法理由並已明示「
    本法對運輸毒品之行為均一律依據第4 條加以處罰，對於行
    為人係自行施用之意圖而運輸毒品之行為，並無不同規範。
    然此種基於自行施用之目的而運輸毒品之行為，且情節輕微
    者，雖有問責之必要性，惟如一律依本法第4 條論以運輸毒
    品之重罪，實屬法重情輕，且亦無足與真正『長期』、『大量』
    運輸毒品之犯行區別，是針對自行施用而運輸毒品之犯行，
    增訂本條第3項，以達罪刑均衡之目的。」是立法者上開減
    刑規定已明確擇定同條例第4條中關於「運輸」毒品之犯罪
    態樣，而未及於同條「製造」之犯罪態樣。茲運輸毒品罪，
    所稱之「運輸」係指轉運輸送毒品，不以國外輸入國內或國
    內輸出國外者為限，其在國內運送者，亦屬之；而製造毒品
    罪，所稱之「製造」係指就原料、元素予以加工，使成具有
    特定功效之成品者而言，除將非屬毒品之原料加以化合而成
    毒品外，尚包括將原含有毒品物質之物，予以加工改製成適
    合施用之毒品情形在內。故運輸毒品與製造毒品罪雖均同屬
    於上開條例第4條所規範之犯罪態樣，惟兩者構成要件全然
    不同，並無可相類比之處。況運輸毒品罪所運輸之毒品本即
    存在，並非行為人刻意製造，而製造毒品罪之毒品則是行為
    人無中生有、透過加工而成，就杜絕毒品來源、減少需求之
    刑事政策而言，製造毒品罪之犯罪情節當重於運輸毒品罪。
    故立法者基於上開因素考量，不特別將因供己施用而製造毒
    品罪，納入上開減刑規定之列，其差別待遇尚無顯不合理之
    處，並不違反平等原則，即不得擅將製造毒品罪類推適用於
    上開減刑規定。辯護人前開所指，容有誤會，為本院所不採
    。
4 、辯護人雖為被告主張適用刑法第19條第2項減刑規定。惟經
    本院將被告送精神鑑定結果，衛生福利部嘉南療養院以111
    年1月28日嘉南司字第1110000966號函覆略以:整體判斷，陳
    員於購買、種植過程中，均清楚此係違反臺灣法令之行為，
    係基於自身所需之選擇，在認知準則上，應無因精神障礙或
    心智缺陷而導致辨識其行為違法能力明顯減損之情形；且其
    在購買過程中，亦可透過Telegram軟體，以及在線上溝通一
    段時間才訂購，以迴避警方查緝，種植過程中，亦能採購各
    式所需用品，在控制準則上，亦無因精神障礙或心智缺陷導
    致依其辨識而行為之能力明顯減損之情形，陳員於犯罪行為
    當下，應具有完全之責任能力等語，有上開函暨所附精神鑑
    定報告書在卷可參（本院卷第153至163頁）。是被告縱使罹
    有精神疾患，惟其行為時之辨識行為違法及控制行為之能力
    並無任何缺損情形，自無從適用刑法第19條第2項規定予以
    減刑，附此敘明。
㈥、爰審酌被告明知大麻係毒品危害防制條例所管制第二級毒品
    ，竟無視國家禁絕毒品之政策，為求供己施用而以其住處
    作為栽種大麻之處所，製造完成大麻花、大麻葉等成品，法
    治觀念偏差，所為實應非難。惟念及被告犯後始終坦認犯行
    ，態度尚佳，且其製造之大麻，尚無證據證明有流入市面或
    販賣情事，未使犯罪危害繼續擴大。兼衡被告自述因認服用
    大麻可代替精神藥物及舒緩精神藥物副作用之犯罪動機、本
    案栽種及製造大麻之期間、數量、方式及規模、其無任何前
    科之素行、於本院審理時自陳為二專畢業之教育程度，未婚
    ，無子女，目前在南科上班，薪資約3萬餘元，其與雙親及
    胞兄並無任何聯絡，獨居在外之家庭生活狀況及其身心狀態
    （含本院向診所函調之診斷證明書、診療紀錄、病歷資料等
    ，因涉及個人隱私，不逐一詳列，見本院卷第45至63頁、81
    至115頁）等一切情狀，量處如主文所示之刑。
㈦、按受2年以下有期徒刑、拘役或罰金之宣告，而有刑法第74條
    第1項所列2款情形之一，認以暫不執行為適當者，得宣告2
    年以上5年以下之緩刑，刑法第74條第1項定有明文。辯護人
    雖請求給予被告緩刑宣告云云。惟查被告雖未曾因故意犯罪
    受有期徒刑以上刑之宣告，有臺灣高等法院被告前案紀錄表
    在卷可憑，惟被告本件製造第二級毒品犯行所處之刑已逾2
    年，不符前揭緩刑要件，自無從宣告緩刑，辯護人所為緩刑
    宣告之請求，容有誤會。　　
三、沒收部分:
㈠、按查獲之第一、二級毒品，不問屬於犯罪行為人與否，均沒
　　收銷燬之，毒品危害防制條例第18條第1項前段定有明文。
    扣案如附表編號9、11、15、17所示之乾燥大麻葉、烘乾大
    麻，經送驗結果，均檢出含有第二級毒品大麻成分，已如前
    述，俱應依毒品危害防制條例第18條第1項前段之規定，宣
    告沒收銷燬之，至直接用以盛裝毒品之包裝袋，因其上所殘
    留之毒品，難以析離，且無析離之實益與必要，自應視同毒
    品之一部，一併沒收銷燬之；前揭送驗用罄之毒品因已滅失
    ，爰不另宣告沒收銷燬。
㈡、次按大麻之幼苗或植株，縱含有第二級毒品大麻之成分，如
　　未經加工製造成易於施用之製品，應僅屬製造第二級毒品大
　　麻之原料而已，尚難認係第二級毒品（最高法院99年度台上
    字第2048號判決意旨參照）。扣案如附表編號1、3所示之大
    麻植株，經送驗隨機抽驗結果，固檢出含有第二級毒品大麻
    成分，已如前述，然因大麻植株僅屬製造第二級毒品大麻之
    原料，尚非第二級毒品大麻，又依毒品危害防制條例第14條
    第4項之規定，大麻種子乃禁止持有之違禁物，以大麻種子
    栽種生長之大麻植株，自亦屬違禁物，均應依刑法第38條第
    1項之規定，宣告沒收。     
㈢、又按犯毒品危害防制條例第4條至第9條、第12條、第13條或
    第14條第1項、第2項之罪者，其供犯罪所用之物，不問屬於
    犯罪行為人與否，均沒收之，同條例第19條第1項定有明文
    。扣案如附表編號2、4至8、10、12至14、16、18至23、26
    至28、30至34所示之物品，均係供本件製造第二級毒品大麻
    使用，此據被告於警詢及本院審理時供陳在卷（警卷第1-3
    至1-5頁，本院卷第191至192頁），均應依毒品危害防制條
    例第19條第1項規定，宣告沒收。 
㈣、至扣案如附表編號24至25所示之捲菸紙、吸食器，係被告施
    用大麻所用之物，編號29之電子磅秤係其廚房料理所用之物
    ，業據被告於警詢及本院審理時供稱在卷（警卷第1-4至1-5
    頁，本院卷第191至192頁），因均與本件被告製造第二級毒
    品並無關連，故不予宣告沒收。
據上論斷，應依刑事訴訟法第299條第1項前段，毒品危害防制條
例第4條第2項、第17條第2項、第18條第1項前段、第19條第1項
，刑法第11條前段、第59條、第38條第1項，判決如主文。
本案經檢察官黃榮加提起公訴，檢察官陳擁文到庭執行職務。
中　　華　　民　　國　　111 　年　　4 　　月　　21　　日
　　　　　　　　　刑事第十二庭  審判長法　官　張婉寧
　　　　　　　　　　　　　　　　　　　法　官　黃鏡芳
　　　　　　　　　　　　　　　　　　　法　官　陳嘉臨
以上正本證明與原本無異。
如不服本判決應於收受本判決後20日內向本院提出上訴書狀，並
應敘述具體理由。其未敘述上訴理由者，應於上訴期間屆滿後20
日內向本院補提理由書狀（均須按他造當事人之人數附繕本）「
切勿逕送上級法院」。 
 　　　　　　　　　　　　   　　　　  書記官　楊意萱　　
中　　華　　民　　國　　111 　年　　4 　　月　　21　　日
附錄法條:
毒品危害防制條例第4條第2項
製造、運輸、販賣第二級毒品者，處無期徒刑或10年以上有期徒
刑，得併科新臺幣1千5百萬元以下罰金。
附表:
編號 扣案物名稱 數量 警卷扣押物品目錄表編號   1 大麻植株 4株 1-1   2 紫外光燈 1組 1-2   3  大麻植株 3株 2-1   4  溫濕度監測儀 1個 2-2   5 紫外光燈 1組 2-3   6 LED燈具 1組 2-4   7 營養液注入管線 1組 2-5   8 電風扇 1個 2-6   9 乾燥大麻葉 1包 2-7  10 營養液 5瓶 3  11 乾燥大麻葉 1包 3-1  12 營養劑 10件 4  13 營養液滴罐 2罐 5  14 營養液注入設備 1組 6  15 烘乾大麻 26支 7-1  16 烘乾架 1組 7-2  17 乾燥大麻葉 1包 8  18 培養土 4包 9  19 PH值檢測筆 1組 10  20 栽種筆記 1本 11  21 小剪刀 1把 12-1  22 大剪刀 1把 12-2  23 研磨器 1個 12-3  24 捲菸紙 4個 12-4  25 吸食器 1個 12-5  26 除濕機 1臺 13  27 電風扇 1臺 14  28 PH調低劑 2瓶 15  29 電子磅秤 1個 16  30 定時器 1個 17  31 通風除臭設備 1組 18  32 I phone X白色手機 （含門號0000000000號SIM卡1張） 1支 19  33 定時器 1個 1-3  34 栽種大麻用櫥櫃 1個 20